臺灣高等法院刑事判決
108年度上訴字第534號
上  訴  人  
即  被  告  賴芳令  
選任辯護人  林達傑律師(法扶律師)            
上列上訴人因詐欺等案件，不服臺灣基隆地方法院107 年度訴字
第354號，中華民國107 年12 月19日第一審判決（起訴案號：臺
灣基隆地方檢察署106 年度偵字第4766號），提起上訴，本院判
決如下：
    主  文
上訴駁回。
    事實及理由
一、本案經本院審理結果，認原審以上訴人即被告（下稱被告）
    賴芳令與呂天居（經原審判決犯三人以上共同詐欺取財罪，
    處有期徒刑一年一月，雖提起上訴，惟於民國108年7月4日
    撤回上訴而確定）共同犯刑法第339條之4第1項第2款之三人
    以上共同詐欺取財罪、同法第216條、第211條之行使偽造公
    文書罪、同法第216條、第210條之行使偽造私文書罪及同法
    第214條之使公務員登載不實罪，依刑法第55條想像競合犯
    規定從一重論以刑法第339條之4第1項第2款之三人以上共同
    詐欺取財罪，併依刑法第47條第1項累犯規定加重其刑，處
    有期徒刑一年八月，並宣告沒收如原判決附表所示之偽造署
    押及印文，核其認事用法及量刑均無不當，應予維持，並引
    用第一審判決書記載之事實、證據及理由（如附件），另補
    充、更正如下。
二、被告上訴意旨略以：
    (一)被告係因配偶江啟暉（本案房地所有權人）不反對以本
        案房地辦理借款，又自認事後必可取得江啟暉之同意及
        授權，才會委請呂天居以本案房地向第三人辦理借款，
        但竟遭呂天居等人蒙蔽，假借協助被告辦理借款手續，
        由呂天居冒簽江啟暉簽名及盜蓋江啟暉印章，佯裝取得
        江啟暉之授權而出售本案房地。被告係誤信呂天居等人
        要求，被告配合辦理之事均屬合法，並無與之共同偽造
        或詐騙告訴人之犯意。
    (二)被告係因雙眼罹患重疾、無法視物，故遭呂天居蒙蔽，
        錯誤出售本案房地。原審不採信被告說法，但從未向醫
        療機構鑑定被告案發當時視力狀況，以確定被告能否視
        物、能否瞭解委託出售房地所涉法律文件之所有條文，
        而遽為被告不利認定，顯屬率斷。更何況依卷附長庚醫
        療財團法人基隆長庚紀念醫院（下稱長庚醫院）診斷證
        明書，被告視力已無光覺，顯見被告確係遭呂天居利用
        ，擅自將被告要辦理之借款，轉變為出售，並於辦理過
        程中，擅自偽造並行使本案各法律文件。
    (三)江啟暉一開始雖反對被告以本案房地借款，但嗣後聽聞
        被告改向呂天居請求協助借款時，即未再反對，是足使
        被告自信縱未於事前取得江啟暉之具體授權，亦必能於
        事後使江啟暉同意被告以本案房屋借貸或變現。被告既
        有此自信，又何有可能甘冒身陷囹圄之風險，與呂天居
        等人共同偽造文書及詐騙告訴人？
    (四)本案證人陳桂銘及許子暘，分別以仲介或代書身分，居
        中「協助」處理本件房屋買賣，事先均與呂天居相識，
        與本件具有重大利害關係，是渠等不利於被告之供述是
        否可信，仍有探究之餘地。
    (五)被告於本件所受利益，扣除貸款餘額後，僅有新臺幣（
        下同）20萬元，利益甚少，更因此使配偶江啟暉喪失房
        屋所有權，可見被告並不會藉由詐欺告訴人而受有何等
        利益。反之，對呂天居或共犯而言，渠等將本案房地出
        售可獲巨大利益，更係無本生意。由是可知，被告並無
        偽造及詐騙之犯罪動機，但呂天居、陳桂銘、許子晹等
        人證稱係「協助」被告辦理云云，顯不可採。
    (六)綜上，被告並無與呂天居共同偽造文書或詐欺取財之犯
        意聯絡或行為分擔。爰請撤銷原判決，另為被告無罪之
        諭知等語。
三、經查：
    (一)被告辯稱其並非辦理本案房地「出售」，而係「借款」
        ，係遭呂天居蒙蔽變為「出售」云云，並不足採：
        1、原判決已詳敘認定被告並非以辦理本案房地「借款
           」、而係以「出售」意思與告訴人簽立買賣契約之
           理由。被告上訴意旨猶一再辯稱：其並無「出售」
           房地之意，係遭呂天居利用其眼疾無法視物之不便
           ，趁機矇騙轉變為辦理「出售」云云。
        2、惟：
            ⑴證人呂天居證稱：一開始是被告透過一名女子找
              其說要賣屋，被告說因房貸未繳，法院要查封，
              因此急於脫手，大家講好出售價格、要給其的利
              潤後，其才找仲介，在仲介公司也是由被告跟告
              訴人洽商買賣付款細節及貸款設定，被告事後告
              知其，因為去銀行解除設定時，發現江啟暉姐姐
              已經幫江啟暉繳了房貸，所以沒有被拍賣的急迫
              性，因此反悔不想出售了等語。
            ⑵證人即仲介人員陳桂銘證稱：一開始係呂天居找
              其，其到現場後，被告說交給一位自稱「李心」
              之女子處理，「李心」一開始說要借款，後來又
              說房子欠農會貸款，怕被查封拍賣，因此要改為
              「出售」，談好售價後，其才介紹告訴人來看屋
              ，是由被告親自決定出售、完成簽約，簽約時代
              書許子暘也有將買賣價款、付款方式、房屋現況
              及屋內物品去留等契約內容，念給買賣雙方聽。
              其也有跟被告本人口頭確認過江啟暉同意出售房
              地，被告還稱沒有辦法，否則房子要被法拍，不
              得已只好出售等語。簽約完隔天早上其帶被告去
              農會還款，才知道已經有人把積欠之款項繳清，
              後來被告就說反悔不賣了等語。
            ⑶證人即代書許子暘證稱：簽約前其有詢問被告及
              告訴人買賣金額及相關條件，確認雙方沒有意見
              就製作合約書，簽約時有向買賣雙方逐條說明解
              釋契約內容，其也有讓被告確認契約內容等語。
            ⑷證人即告訴人亦證稱：其透過陳桂銘仲介要買本
              案房地，其去看房子時，被告自己開門表示要賣
              ，其當場還有殺價，並與被告議定價格為125萬
              元，簽約時被告知道這是「房屋買賣契約」等語
              。
            ⑸綜上呂天居、陳桂銘、許子暘及告訴人之證詞，
              分別指證被告係因無力支付房貸本息，故委託「
              李心」、呂天居欲「出售」本案房地，仲介陳桂
              銘亦向被告確認其配偶江啟暉同意「出售」，被
              告甚且稱「出售」係不得已之決定，並向陳桂銘
              介紹之買方即告訴人表示「要賣」，雙方在議價
              後簽約，代書許子暘亦有向被告逐條說明買賣條
              件，嗣經陳桂銘帶被告前往農會還款時，被告方
              知江啟暉家人已先繳付本息，此後被告即反悔不
              欲出售，亦不願辦理過戶等事實。以此可見，被
              告不但明知係在辦理本案房地之「出售」、而非
              「抵押借款」，且自始即以辦理「出售」之意與
              告訴人訂約並收取價金，並無被告所稱係為「抵
              押借款」之事。
        3、尤以：
            ⑴依卷附告訴人與被告於104年8月25日以行動電話
              通訊軟體互傳之簡訊（原審卷第285頁），告訴
              人向被告稱：「賴小姐您好，我是要跟你買房的
              屋主游小姐，明天早上你會在家嗎？因為我金額
              很緊需要貸款，明早可以請你在家讓他進屋看一
              下嗎？以方便貸款好嗎？」等語，被告回稱：「
              很抱歉，后（後）面的款向（項）都沒付我，所
              以我沒辦法」等語，告訴人即再回傳：「就是要
              請銀行進去看屋況，我才能順利貸款下來，才能
              付你後面的錢啊！不然基隆的房子那麼難貸款，
              然後，已經簽約了你也收錢了，我也幫你繳房屋
              稅了，是要法院見嗎？你侵占我的錢！！」等語
              。
            ⑵次依許子暘與被告互傳之簡訊內容，104年8月18
              日許子暘詢問被告：「賴小姐您好！我是許代書
              。你和賣（買）方的問題是否已協調完成？陳總
              （陳桂銘）已交待我準備過戶了。待你房屋騰空
              ，我就要完稅過戶了。」等語，但被告並未回應
              。迄同年9月5日許子暘再通知被告：「賴小姐：
              您好！連絡妳一直聯絡不上，妳上次說先不要過
              戶的原因是不是解除了。我要和你見面談給妳完
              稅款、完稅以及過戶的事情。請你和我連絡。」
              等語，此時被告即回稱：「我很厚（後）悔，但
              不會煩（反）悔，只要一切和（合）理，我仍然
              有百分之百的配合。」等語。
            ⑶依上揭被告與告訴人及許子暘互傳訊息內容及脈
              絡，告訴人及許子暘均向被告表示並請其協同辦
              理本案房地之「買賣」、「貸款」及「過戶」事
              宜。倘被告並非委託呂天居、陳桂銘、許子暘辦
              理本案房地之「出售」，亦根本無將本案房地出
              售給告訴人之意，而係委託辦理與「出售」完全
              不同之「抵押借款」，則其在面對告訴人及許子
              暘傳來上開訊息時，自應即刻詢問其緣由及反駁
              、質問。但被告非但以不回應之態度消極以對，
              從未向對方尋求合理解釋，甚至在許子暘詢問其
              先前稱「不要過戶的原因」是否「解除了」之時
              ，竟回稱自己「很後悔」等語，顯然是對自己之
              「出售」決定感到後悔。對此被告在原審審理時
              亦僅能支吾其詞，完全無法提出合理說明（原審
              卷第376至377頁）。以此可見，被告根本不是要
              辦理所謂「抵押借款」，而係「出售」本案房地
              ，僅係因反悔而不願過戶交屋，至為明確。
        4、復以，倘被告確係辦理「抵押借款」，其既因無力
           繳納本案房地貸款且需款孔急，則對於持本案房地
           向他人抵押借款之借款金額、利率、期限、還款方
           式、設定抵押之條件等，必定甚為注意、明瞭。且
           其係高職畢業，案發時已五十餘歲而具有相當社會
           經驗，但對借款及設定抵押之條件為何，竟一概不
           知，僅推稱全交由呂天居處理云云，顯然有悖常理
           ，可見係屬謊言，不足採信。
        5、被告又辯稱其因眼疾無法視物，故遭呂天居等人蒙
           蔽而誤為出售本案房地云云。惟原判決已詳敘理由
           ，說明依被告所提長庚醫院診斷證明書、被告於原
           判決附表編號2至4文件上之簽名，及被告與陳桂銘
           所簽立之房地產委託銷售契約書上之被告簽名，雖
           足認被告有眼疾，但於案發前、後尚未達不能視物
           或無法詳閱相關文件狀態等事實。且究其實，依上
           述證人證詞及被告與告訴人及許子暘間之訊息往來
           ，被告與告訴人、呂天居、陳桂銘、許子暘等人均
           在洽談本案房地之「出售」；換言之，即使被告當
           時完全無法視物，亦足認被告自始即係為辦理本案
           房地之「出售」，而非所謂「抵押借款」，是被告
           視力狀況如何，根本不是本案重點。被告此點辯解
           無非混淆視聽，毫不足採，其聲請向醫療機構鑑定
           案發當時視力狀況，亦屬無調查必要性之證據，應
           予駁回。
        6、綜前各節，被告因無力繳納貸款，亟欲將本案房地
           出售脫手，而在未得屋主即其配偶江啟暉之同意或
           授權下，擅自與呂天居共同分工偽造原判決附表編
           號1至4文件上之署押或印文，使告訴人誤信被告確
           已取得江啟暉之同意及授權出售本案房地，僅因被
           告事後發現江啟暉家人已先繳付貸款，故反悔不願
           過戶交屋，以上事實即堪認定。被告辯稱其遭呂天
           居利用其眼疾無法視物之不便，遭呂天居蒙蔽擅自
           轉為「出售」等情，顯係謊言，不足採信。
    (二)被告辯稱並無偽造文書及詐欺動機云云，並不可採：
        1、被告辯稱：江啟暉雖一度反對被告以本案房地借款
           ，但嗣後聽聞被告改向呂天居請求協助辦理借款之
           時，即未再反對，足使被告自信縱未能於事前取得
           江啟暉之授權，之後亦能使江啟暉同意被告先行以
           本案房地借貸或變現。以此足見，被告自無偽造文
           書或詐騙告訴人之犯罪動機云云。
        2、惟查，被告自始即明知且正係為辦理本案房地之出
           售，而非抵押借款，已經認定如前。且被告於檢察
           事務官詢問時即供稱：其知悉江啟暉不同意出售本
           案房地，且其將委託書等文件寄給當時在監之江啟
           暉時，江啟暉亦表示不同意拿房契借錢等語（交查
           卷第38頁）。換言之，以被告主觀認知而言，被告
           始終知悉江啟暉不但不同意出售本案房地，亦從未
           同意向他人抵押借款；不論係「出售」或「抵押借
           款」，被告非常清楚根本無法得到江啟暉之同意或
           授權。但另一方面，被告又需款孔急，更無力繳納
           本案房地貸款，被告值此窘境，為能於清償房貸後
           ，仍能取得數十萬元款項花用，是故心存僥倖且為
           解燃眉之急，自有擅自偽造江啟暉等印文，向告訴
           人佯裝已取得江啟暉授權以出售本案房地之充分犯
           罪動機。被告此點辯解，並無足採。
    (三)被告主張呂天居、陳桂銘、許子暘之證詞並不可信云云
        ，亦不可採：
        1、被告辯稱：呂天居、陳桂銘、許子暘等人彼此認識
           ，均能因「協助」告訴人「出售」房地而獲利，且
           即使買賣契約果真生效，亦僅被告與告訴人及江啟
           暉間之訴訟糾紛，與渠等無關，是對渠等而言本案
           實屬「無本生意」，可見渠等不是單純的「協助」
           被告辦理過戶而已，渠等證詞可信度殊值懷疑云云
           。
        2、惟查，呂天居雖係本案被告犯偽造文書及詐欺取財
           罪之共犯，但並無任何事證顯示呂天居與仲介陳桂
           銘、代書許子暘間有共同詐騙被告出售本案房地之
           犯罪謀議。反之，陳桂銘僅係介紹告訴人承買本案
           房地之仲介人員，許子暘僅係製作契約及辦理過戶
           等事宜之代書，雖均因告訴人與被告買賣本案房地
           而賺取相應之仲介費、代書費，但均係其等提供仲
           介及製作契約等勞務之合理報酬。更何況倘呂天居
           、陳桂銘、許子暘等人共同設局蒙蔽被告，擅將本
           案房地出售給告訴人，則本案最終必將紙包不住火
           ，而有極高風險遭告訴人或被告告發，此時其等即
           需面臨、承受接踵而來之刑事及民事賠償責任。以
           此而言，實難想像其等會僅為賺取該等報酬，而甘
           冒刑事責任及民事賠償責任之風險，與呂天居共同
           設局詐騙被告出售本案房地。是被告上揭辯解無非
           無任何合理基礎之片面臆測，顯不足採，陳桂銘、
           許子暘上揭證詞並無任何不可信之理由。
    (四)綜上，被告確係在未得江啟暉之同意或授權下，與呂天
        居共同偽造原判決附表編號1至4所示公、私文書，佯以
        取得江啟暉之同意及授權，與告訴人訂立本案房地買賣
        契約，並分使戶政、地政機關公務員為不實之登載，因
        此向告訴人詐得本案房地頭期款20萬元等情，即堪認定
        。被告上訴猶執上詞空言否認，毫無可採。
四、被告有如原判決事實一所載之犯罪前案紀錄。參照108 年2
    月22日甫公布之司法院釋字第775 號解釋意旨，法院應區分
    行為人所犯情節，裁量是否依刑法第47條第1 項累犯規定加
    重其刑，以避免因一律適用累犯加重規定，致生行為人所受
    刑罰超過其所應負擔之罪責，其人身自由因此遭受過苛之侵
    害，而不符憲法罪刑相當原則。本院審酌被告前有施用及製
    造毒品犯行之前案執行完畢紀錄，其前案與本案犯罪類型雖
    不相同，但其甫於102年2月7日執行完畢，不到二年半再犯
    本案，足徵其對刑罰反應力薄弱，猶有矯正必要，是認原判
    決適用刑法第47條第1 項累犯規定加重其刑，並無罪刑不相
    當情形，尚稱妥適。原審固未及適用司法院釋字第775 號解
    釋意旨對被告前案犯行為裁量，惟結論並無二致，自無撤銷
    之必要，附此說明。
五、原判決於「理由二、論罪科刑、㈡」記載被告與呂天居均係
    犯刑法第339條之4第1項第2款之「三人以上共同冒用政府機
    關及公務員名義詐欺取財」罪等語，但「冒用政府機關及公
    務員名義」係該條項第1款、而非第2款之要件，且被告及呂
    天居並無冒用政府機關及公務員名義向告訴人詐財之情形，
    可見原判決此部分係屬誤載，逕由本院更正之。另原判決附
    表編號3「印鑑證明申請書」欄中記載，該「印鑑證明申請
    書」係由被告交付江啟暉之印章給呂天居，由呂天居在「申
    請人」欄上盜蓋江啟暉之印章1次等事實，顯見原判決已認
    定並說明該申請書「申請人欄」上有「偽造之江啟暉印文一
    枚」，應予沒收；但原判決附表編號3「偽造署押種類及數
    量」欄卻漏載該印文應予沒收，亦由本院補充之。
六、綜上，被告上訴為無理由，應予駁回。
七、被告經合法傳喚，無正當理由不到庭，爰不待其陳述逕行判
    決。
據上論結，依刑事訴訟法第368條、第371條、第373條，判決如
主文。
本案經臺灣基隆地方檢察署檢察官吳美文提起公訴，臺灣高等檢
察署檢察官古慧珍到庭執行職務。
中    華    民    國    109   年    1     月    9     日
                  刑事第十四庭  審判長法  官  黃斯偉
                                      法  官  許泰誠
                                      法  官  紀凱峰
以上正本證明與原本無異。
如不服本判決，應於收受送達後10日內向本院提出上訴書狀，其
未敘述上訴之理由者並得於提起上訴後10日內向本院補提理由書
（均須按他造當事人之人數附繕本）「切勿逕送上級法院」。
                                      書記官  朱家麒
中    華    民    國    109   年    1     月    9     日
附錄本案論罪科刑法條全文：                  
中華民國刑法第210條：（偽造變造私文書罪）
偽造、變造私文書，足以生損害於公眾或他人者，處 5 年以下
有期徒刑。
中華民國刑法第211條：（偽造變造公文書罪）
偽造、變造公文書，足以生損害於公眾或他人者，處 1 年以上
7 年以下有期徒刑。
中華民國刑法第214條：
明知為不實之事項，而使公務員登載於職務上所掌之公文書，足
以生損害於公眾或他人者，處 3 年以下有期徒刑、拘役或 1 萬
5 千元以下罰金。
中華民國刑法第216條：（行使偽造變造或登載不實之文書罪）
行使第 210 條至第 215 條之文書者，依偽造、變造文書或登載
不實事項或使登載不實事項之規定處斷。
中華民國刑法第339條之4：
犯第 339 條詐欺罪而有下列情形之一者，處 1 年以上 7 年以
下有期徒刑，得併科 1 百萬元以下罰金：
一、冒用政府機關或公務員名義犯之。
二、三人以上共同犯之。
三、以廣播電視、電子通訊、網際網路或其他媒體等傳播工具，
     對公眾散布而犯之。
前項之未遂犯罰之。